【裁判字號】    98,台上,1293
【裁判日期】    980312
【裁判案由】    違反槍砲彈藥刀械管制條例
【裁判全文】
最高法院刑事判決            九十八年度台上字第一二九三號
上  訴  人  甲○○
            乙○○
上列上訴人等因違反槍砲彈藥刀械管制條例案件，不服台灣高等
法院台中分院中華民國九十五年五月三日第二審判決（九十四年
度上訴字第二六０一號，起訴案號：台灣台中地方法院檢察署九
十三年度偵字第一四五０五號），提起上訴，本院判決如下：
    主  文
原判決關於甲○○部分及乙○○未經許可，製造可發射子彈具有
殺傷力之槍枝部分均撤銷，發回台灣高等法院台中分院。
    理  由
本件原判決認定上訴人甲○○、乙○○有如原判決事實欄所載之
犯行，撤銷第一審關於甲○○部分及乙○○未經許可，製造可發
射子彈具有殺傷力之槍枝部分之科刑判決，改判論處甲○○共同
未經許可，製造可發射子彈具有殺傷力之槍枝及未經許可製造子
彈（均累犯）二罪刑；乙○○共同未經許可，製造可發射子彈具
有殺傷力之槍枝罪刑，固非無見。
惟查：(一)、被告以外之人於偵查中所為證言，依刑事訴訟法第一
百五十八條之三規定，除有不得或不能令其具結情形外，必須已
依法具結者，其證言始得作為證據。本件原判決採納證人李凱倫
於偵查時之證詞，資為認定甲○○犯罪之部分論據（見原判決第
七頁第十五至十八行）。然稽之卷附筆錄，證人李凱倫於偵查時
之陳述，檢察官雖有諭知李凱倫具結，惟卷內似無結文附卷（見
第一四五０五號偵卷第五八至六０頁），究竟實情如何，關係李
凱倫之證言有無證據能力，原判決未予查明，遽採其證詞為證據
，難謂適法，併有應於審判期日調查之證據未予調查之違誤。(二)
、有罪之判決書，應記載犯罪事實，刑事訴訟法第三百零八條定
有明文。所謂犯罪事實，係指符合犯罪構成要件之具體社會事實
，諸如犯罪之時間、地點、方法、態樣，以及其他該當於犯罪構
成要件而足資認定既判力範圍之具體社會事實，均應為明確之記
載，始足為適用法律之依據。又有罪之判決書，須將認定之犯罪
事實詳記於事實欄，然後於理由內逐一說明其所憑之證據及其認
定之理由，以使事實與理由兩相一致，方為合法。原判決事實欄
記載上訴人等基於製造槍枝之犯意聯絡，於民國九十二年間，由
甲○○提供改造工具及原判決附表（下稱附表）四至六所示之改
造槍械半成品，以金屬玩具手槍換裝土造金屬槍管之方式製造完
成附表一、二所示之槍枝；甲○○另基於製造子彈之犯意，製造
完成附表三及附表八之子彈等情；但就上訴人等製造槍枝之犯罪
構成要件之要素即究係以如何之工具製造完成槍枝，並未調查審
酌，於事實欄為明白記載，僅籠統認定改造工具，自不足為適用
法律之依據。又原判決於理由內說明採納證人陳建源、李凱倫、
張文瑞及同案被告乙○○、李至宗（另案判刑確定）分別於警詢
、偵查及第一審之證詞為其論罪之依據（見原判決第七頁(3)至第
八頁）。惟稽諸上揭證人證述內容，或僅供述曾目擊上訴人等於
甲○○經營之公司內有改造槍枝之行為、或查獲時乙○○正進行
槍枝半成品之修補及改造等情。但對上訴人等究係如何以改造工
具及附表四至六所載之改造槍械半成品，改造並完成附表一、二
之槍枝及甲○○如何有上揭製造子彈之犯行等節，原判決未說明
憑以認定之證據及理由；且稽諸卷內資料，附表一、二之槍枝係
在李凱倫使用之車號ＯＢ－四一一七號小客車內查獲（見第一九
一九號偵卷第七０、七三頁），依上揭證人之證詞，上訴人等於
甲○○公司內改造之槍枝是否即為查獲之槍枝？原審未為調查審
認，明白論斷，逕採該等證人之證詞論處上訴人等製造槍枝罪刑
，自有判決不備理由及證據調查未盡之違法。(三)、刑事訴訟法第
一百五十九條之五第一項有關傳聞法則例外之規定，係以被告以
外之人於審判外之陳述，雖不符合同法第一百五十九條之一至第
一百五十九條之四規定之情形，然既經當事人同意，且「法院審
酌該陳述作成時之情況，認為適當」時，例外認其具證據能力。
此於同條第二項規定當事人、代理人或辯護人於法院調查證據時
，知有第一百五十九條第一項不得為證據，而未於言詞辯論終結
前聲明異議，乃擬制視為當事人已有該同意之情形者，亦同。原
判決於理由內係以乙○○、李凱倫、李至宗、陳建源於警詢之陳
述，上訴人等於原審言詞辯論終結前均未聲明異議，乃認依刑事
訴訟法第一百五十九條之五第二項規定，應具證據能力（見原判
決第四頁甲）。然原判決就法院對上開證人審判外陳述作成時之
情況，如何為審酌之結果，認為具備「適當性」之要件，未為任
何說明，即遽認其符合上開規定，應有證據能力，同嫌理由不備
。(四)、有罪之判決書，對被告有利之證據不採納者，應說明其理
由，為刑事訴訟法第三百十條第二款所明定。故有罪判決書對於
被告有利之證據，如不加採納，必須說明其不予採納之理由，否
則即有判決不備理由之違法。原判決認定上訴人等有上揭製造槍
枝之犯行，係以乙○○、陳建源於警詢時供證：「我（乙○○）
在甲○○公司曾看過他改造槍械」「甲○○平常都在百越食品有
限公司二樓之辦公室改造槍枝」；李凱倫於警詢時供證：「（本
隊人員前往搜索時桌上放有一把改造手槍你當時是否有看見？是
誰在改手槍？）我有看見，當時是乙○○坐在桌上改手槍」等語
為其部分論據（見原判決第七頁倒數第八至五行、第八頁十至十
二行）。惟稽之卷內筆錄，乙○○於偵查時證稱：「（有無看過
甲○○改造槍枝？）沒有」、陳建源亦證述：「（甲○○平常在
二樓改造槍枝？）沒有，若有我們會聽到聲音。（你平常會否到
二樓辦公室？）不會」、李凱倫於第一審證稱：「（你既然不知
道如何改造槍枝，為何警詢時說看到乙○○在改槍枝？）……看
到放有槍管及類似銼刀的東西，警察就說在改槍」等語（見一四
五０五號偵卷第六七、五四頁，第一審卷第一一七頁）。供述如
果均無訛，似屬對上訴人等有利之證據，原判決未予採取，並未
說明其理由，亦有理由不備之違法。以上或為上訴意旨所指摘，
或為本院得依職權調查之事項，應認原判決關於甲○○部分及乙
○○未經許可，製造可發射子彈具有殺傷力之槍枝部分有撤銷發
回更審之原因。又關於易服勞役之折算標準，九十五年七月一日
施行之刑法第四十二條第三項、第五項已有修正，原判決未及比
較適用，案經發回應併注意及之。
據上論結，應依刑事訴訟法第三百九十七條、第四百零一條，判
決如主文。
中    華    民    國  九十八  年    三    月   十二   日
                      最高法院刑事第十二庭
                          審判長法官  石  木  欽
                                法官  洪  佳  濱
                                法官  呂  丹  玉
                                法官  段  景  榕
                                法官  林  茂  雄
      本件正本證明與原本無異
                                      書  記  官
中    華    民    國  九十八  年    三    月   二十   日
                                                      K


司法院資訊處製作；財團法人民間司法改革基金會備份。
